最　高　行　政　法　院　判　決　　　　　　　　　　九十一年度判字第四七九號
　　上　訴　人　乙○○○
　　被 上 訴人　苗栗縣稅捐稽徵處
　　代　表　人　甲○○
右當事人間因土地增值稅事件，上訴人對於中華民國八十九年十一月二十二日臺中高
等行政法院八十九年度訴字第十七號至第二二號判決，提起上訴。本院判決如左：
　　主  文
上訴駁回。
上訴審訴訟費用由上訴人負擔。
　　理  由
本件上訴人主張：依鈞院八十四年度判字第一四二九號判決意旨，本件買受人陳世明
既為自行耕作之農民，則其取得買賣農地產權，乃符合免徵土地增值稅之要件，縱使
實際上係第三人提供資金利用其農民名義購買系爭農地，亦屬是否應徵其他稅捐之問
題，而非補徵土地增值稅之問題。又依鈞院八十四年度判字第一四三號判決意旨，本
件上訴人將前揭土地移轉登記與陳世明，倘若實際上陳世明並非從事農業之農民，則
依土地法第三十條規定與司法院釋字第三七九號解釋，本件買賣所為所有權移轉為無
效，該項移轉登記應予塗銷，回復為出賣人名義，此種情形，既不能認其產權移轉為
適法，自無據以課徵土地增值稅之理，被上訴人核定補徵，顯非適法。況本件系爭農
地買賣，買方陳世明提出苗栗縣通霄鎮公所出具之自耕能力證明，上訴人因信賴通霄
鎮公所出具之該證明而辦理產權移轉登記與陳世明，並因而享有免徵土地增值稅之利
益，此一信賴並無不值得保護之情形，雖買受人陳添進、陳世明於接受調查時坦承系
爭土地買賣價款一部分由陳世明出資，其餘由陳添進出資，錡夆公司擬以該土地為擔
保，向中國國際商業銀行抵押借款，開立信用狀，向國外購買機器設備可節省付現利
息，惟買受人就系爭土地買賣之動機為何，非上訴人所能過問，綜觀系爭土地買賣之
私契或公契均未提及此事，上訴人實無從得知。被上訴人以買受人事後在被上訴人處
調查所為陳述，推斷上訴人知悉其事，而主張上訴人不受誠信原則之保護，自屬謬誤
。被上訴人遽為撤銷免徵土地增值稅之授益處分，自非適法等語。被上訴人則以：本
件上訴人於民國八十三年十一月七日以買賣名義出售所有系爭土地，向被上訴人辦理
系爭土地所有權移轉之土地增值稅（土地現值）申報，並申請依土地稅法第三十九條
之二規定免徵土地增值稅，經被上訴人審理結果核准各免徵如上土地增值稅。嗣被上
訴人於追查系爭土地購買者資金來源時，查明系爭土地係錡夆公司利用陳世明農民名
義購買，認定系爭土地買賣之移轉並無免徵土地增值稅之適用，遂依行為時土地稅法
第二十八條、第三十九條之二第一項及財政部八十年六月十八日台財稅第00000
0000號、八十二年十月七日台財稅第八二一四九八七九一號函釋意旨，向上訴人
發單補徵原免徵之土地增值稅，洵屬適法等語，資為抗辯。
原審斟酌全辯論意旨，及調查證據結果，以：本件上訴人與陳榮昌、陳琳椿等三人於
八十三年十一月七日共同出售座落苗栗縣通霄鎮○○段六三五－一、六三九、六三六
、六四二、六三八、六三七等地號之系爭土地（應有部分均各三分之一），於移轉時
申請依土地稅法第三十九條之二規定，按農業用地免徵土地增值稅，上訴人部分經被
上訴人依序核定免徵土地增值稅一、四○六、九○二元；六、五○二、○五○元；六
九五、八二四元；一三二、三三○元；一六六、一五四元；五○○、一一八元在案。
惟依系爭土地訂約及辦理土地所有權移轉及土地增值稅申報過程，以及系爭土地於八
十三年十二月三十日完成登記後，即由錡夆公司向銀行辦妥抵押借款，並參酌錡夆公
司中國國際商業銀行豐原分行六六九－七號帳戶及臺灣中小企業銀行○二七六九－一
號帳戶支票對帳單、錡夆公司土地付款流程說明與支票等資料，得知系爭土地付款流
程為陳榮昌等與陳添進於八十三年七月九日簽訂草約時即先付定金一百萬元由陳琳椿
收受，同年八月二十日陳榮昌等各收受二百萬元，同年十月九日各收受四百萬元，八
十四年一月二十日陳琳椿、上訴人各收受五百五十五萬三千元，陳榮昌收受五百五十
五萬四千元。從而，系爭土地如非錡夆公司利用陳世明名義購買，而僅係陳添進以該
公司名義之本票支付價金，則錡夆公司焉有以自己為債務人，而以陳世明為義務人（
即物上保證人），將系爭土地向中國國際商業銀行抵押債款之理？由證人李淑惠在原
審之證言，更足以證明錡夆公司確係利用農民陳世明之名義，向上訴人及陳琳椿、陳
榮昌等三人購買系爭農地無誤。查土地稅法第三十九條之二第一項既明定農業用地在
依法作農業使用時，移轉與自行耕作之農民繼續耕作者，始得免徵土地增值稅。則不
具農民身分之第三人利用自耕農民名義購買農地，即無該條項規定之適用。被上訴人
查明系爭農地係錡夆公司利用農民陳世明名義所購買，乃向上訴人追徵原免徵之土地
增值稅，揆諸前揭被上訴人所引用之規定及函釋，即非無據。又系爭農地之買賣契約
係上訴人與錡夆公司負責人陳添進簽訂，但應陳添進之要求另訂一份契約，書寫承買
人為陳世明名義以作為登記之用，足見上訴人自始即知系爭農地係該公司出資買受，
而利用農民陳世明為登記名義，其間利用農民身分為登記名義人之脫法行為，自無信
賴保護原則之適用。再系爭土地買賣，乃上訴人及共有人陳榮昌、陳琳椿與買受人錡
夆公司間為規避行為時土地稅法第三十條規定所為之脫法行為，應屬無效。此與買賣
雙方約定由承買人指定登記與有自耕能力之第三人或具體約定登記與有自耕能力之特
定第三人有別。又無效的法律行為，在當事人間作為有效加以履行，並使其發生經濟
上之效果，且維持其存在時，則仍發生稅捐效果，不受該法律行為在私法上無效的影
響，亦如上述。上訴人主張均無可採。原處分核無違誤，一再訴願決定遞予維持，俱
無不合為由，駁回上訴人之訴，核無違誤。上訴論旨，除仍執前詞，指摘原判決違誤
外，並以：原判決對上訴人主張之攻擊方法，諸如授益處分並無行政程序法第一百二
十三條各款情形，不得依職權廢止，前揭財政部兩函釋，是否為行政程序法第一百二
十三條第一款規定之法規？本件土地增值稅額超過買賣價額，其處分為非法；本件係
買受人利用真農民名義而買受，上訴人不知情，無過失可言等事項，未予論述，有判
決不備理由之違法。且原判決不當適用行為時土地稅法第三十九條之二第一項規定，
認定事實違背論理法則及經驗法則，當然違背法令，應予廢棄云云。惟查，系爭土地
買賣契約之買受人陳世明及錡夆公司負責人陳添進（該兩人為叔侄關係）於八十五年
一月三十日接受被上訴人調查時，在談話筆錄內坦稱：「土地總現值仟伍佰陸拾陸
萬壹佰陸元整，陳世明出資壹仟壹佰萬元，其餘由陳添進出資，錡夆公司要以該土地
做不動產擔保，向中國國際商業銀行抵押借款，將開立Ｌ＼Ｃ信用狀，向國外購買機
器設備可節省付現利息」云云，有調查筆錄附原處分卷足稽，系爭土地於八十三年十
二月三十日完成登記後，即由錡夆公司向中國國際商業銀行辦妥抵押借款。陳世明提
供上訴人及系爭土地兩位所有權人陳榮昌、陳琳椿等於八十三年八月二十日與陳添進
私下訂立不動產買賣契約書，系爭土地買受人為陳添進，並有仲介人劉禮祥、藍文田
、陳春練之簽名蓋章，依據契約書記載及錡夆公司在中國國際商業銀行、臺灣中小企
業銀行支票存款對帳單顯示，系爭土地付款流程為上訴人等所有權人與陳添進於八十
三年七月九日簽訂草約時即先付定金一百萬元由陳琳椿收受，同年八月二十日陳榮昌
等各收受二百萬元，同年十月九日各收受四百萬元，八十四年一月二十日陳琳椿、上
訴人各收受五百五十五萬三千元，陳榮昌收受五百五十五萬四千元，有錡夆公司中國
國際商業銀行豐原分行六六九－七號帳戶，臺灣中小企業銀行○二七六九－一號帳戶
支票存款對帳單、錡夆公司土地款付款流程說明、支票影本附原處分卷可稽。且自然
人與法人不同，陳添進為自然人，錡夆公司為法人，陳添進為錡夆公司董事長，案外
人劉耀輝為該公司監察人，依卷附中國國際商業銀行豐原分行之本票影本上發票人為
錡夆公司，並同時蓋有「董事長陳添進」「監察劉耀輝」，另依卷附日期八十四年一
月二十五日、金額二千五百萬元之本票影本上，發票人為法人「錡夆機械股份有限公
司」「陳添進」「劉耀輝」外，保證人欄另有保證人「陳添進」「劉耀輝」「陳世明
」等自然人；又依他項權利證明書影本所載，陳世明為物上保證人，債務人為錡夆公
司；系爭土地如非該公司利用陳世明名義購買而僅係陳添進以該公司名義之本票支付
價金，衡情，錡夆公司焉有以自己為債務人，而以陳世明為義務人（即物上保證人）
，將系爭土地向中國國際商業銀行股份有限公司抵押借款之理？顯見錡夆公司利用陳
世明農民名義購買農地之事證，極為明確。是被上訴人依法核定補徵原免徵土地增值
稅，洵無不合。又上訴人既與陳添進私下訂立不動產買賣契約書，系爭土地係售與陳
添進，惟為配合其土地登記又應陳添進要求另訂一份公契載明買受人為陳世明，根據
前開談話筆錄所述，對於系爭土地買賣情形及付款流程，均知之甚詳，自無信賴保護
原則之適用。另司法院釋字第三七九號解釋意旨，固陳明類似本件交易情形，該管鄉
、鎮公所得要求原登記機關撤銷准予登記之處分，逕行塗銷其所有權移轉登記。惟該
項撤銷處分，並不影響本件土地增值稅之課徵。況上訴人出售系爭農地既經辦畢所有
權移轉登記，而上訴人迄今亦未經依土地法第三十條第一項規定或司法院釋字第三七
九號解釋意旨，逕行塗銷所有權移轉，則被上訴人基於其移轉登記，追徵土地增值稅
，核無不合，且無違實質課稅及租稅負擔公平之原則。上訴人指摘事項，對事實認定
不生影響，則其指摘原判決違背法令，求為廢棄，即難認為有理由。
據上論結，本件上訴為無理由，爰依行政訴訟法第二百五十五條第一項、第九十八條
第三項前段，判決如主文。
中　　華　　民　　國　　九十一　　　年　　　四　　　　月　　　四　　　　日
                    最 高 行 政 法 院  第 四 庭
                                審 判 長 法  官　　　廖　政　雄
                                         法  官　　　趙　永　康
                                         法  官　　　林　清　祥
                                         法  官　　　鍾　耀　光
                                         法  官      姜  仁  脩
右  正  本  證  明  與  原  本  無  異
　　　　　　　　　　　　　　　　　　　　 法院書記官　莊　俊　亨
中　　華　　民　　國　　九十一　　　年　　　四　　　　月　　　四　　　　日
